【裁判字號】    98,訴,124
【裁判日期】    980227
【裁判案由】    偽造有價證券
【裁判全文】
臺灣基隆地方法院刑事判決               98年度訴字第124號
公  訴  人  臺灣基隆地方法院檢察署檢察官
被      告  乙○○
指定辯護人  本院公設辯護人丙○○
上列被告因偽造有價證券案件，經檢察官提起公訴（97年度偵字
第5037號），本院判決如下：
    主  文
乙○○意圖供行使之用，而偽造有價證券，處有期徒刑壹年陸月
。緩刑肆年。
如附表所示，以「甲○○」名義簽發之偽造本票壹紙（包括「甲
○○」署押貳枚；惟不包括乙○○以自己名義發票之部分），沒
收。
    事  實
一、乙○○為圖順利向維駿資產管理公司（以下簡稱「維駿公司
    」）申辦貸款（借款），俾其得恃以向宏馬汽車行購車代步
    ，明知未得其父甲○○之同意或授權，仍意圖供行使之用，
    於民國97年2 月12日，在臺北市○○路○段之宏馬汽車行內
    ，以自己與甲○○2 人為共同發票人，開立如附表所示之本
    票1 紙，並在如附表所示之本票上偽造「甲○○」之署押2
    枚（包括「甲○○」簽名暨指印各1 枚），而以自己名義發
    票暨以甲○○之名義偽造有價證券；其後，復於同日，在上
    址，逕將如附表所示之本票持交不知情之維駿公司員工許熾
    偉用以申辦貸款，以此方式行使偽造有價證券（即「甲○○
    」發票之部分），俾取得許熾偉代維駿公司所撥給之現金新
    臺幣（下同）130,000 元，再持向宏馬汽車行購買所需車輛
    。嗣乙○○屆期未償，維駿公司員工許熾偉遂聲請臺灣臺北
    地方法院臺北簡易庭以97年度票字第25536 號民事裁定准予
    強制執行；甲○○驚悉上情，乃即以本票係他人偽造為由，
    向臺灣臺北地方法院臺北簡易庭提起確認本票債權不存在之
    訴，經臺灣臺北地方法院臺北簡易庭以97年度北簡字第2738
    4 號民事簡易判決確認「許熾偉持有如附表所示之本票，以
    甲○○為發票人部分，對甲○○之本票債權不存在」暨職權
    告發，始查上情。
二、案經臺灣臺北地方法院臺北簡易庭告發移送臺灣基隆地方法
    院檢察署檢察官偵查起訴。
    理  由
一、事實認定
    前揭事實業據被告乙○○於本院審理時坦承在卷（本院98年
    2 月24日準備程序筆錄參見），並經證人甲○○、許熾偉於
    偵查中結證明確，且有附表所示本票影本、臺灣臺北地方法
    院臺北簡易庭97年度票字第25536 號民事裁定、97年度北簡
    字第27384 號民事簡易判決（均影本）附卷足佐。又如附表
    所示本票1 紙，雖未據扣案，致本院無從取調送鑑；然「如
    附表所示本票影本」所載之「甲○○」簽名，其運筆、筆順
    等各類筆跡特徵，在在迥異於「證人甲○○親書之民事起訴
    狀」及「97年12月17日檢察官偵訊筆錄之受訊問人欄」所示
    之「甲○○」簽名（見偵查卷第6 頁、第30頁），此仍屬本
    院肉眼即得辨識。據此，附表所示本票所載之「甲○○」署
    押2 枚（包括「甲○○」簽名暨指印各1 枚），應非出於證
    人甲○○之親筆，此當無可疑。綜上，堪認被告於本院審理
    時之任意性自白，與事實相符，可以採信。從而，本案事證
    明確，被告如本判決事實欄所載之偽造有價證券犯行，當堪
    認定。
二、論罪科刑
  (一)按刑法上之偽造有價證券罪，係指無製作權而擅以他人名義
    發行票據者而言；又在票據上簽名者，依票上所載文義負責
    ，二人以上共同簽名時，應連帶負責。票據法第五條亦有明
    定。是核被告如本判決事實欄之所載，未得其父甲○○之同
    意或授權，以自己與甲○○2 人為共同發票人而開立如附表
    所示本票之所為，係犯刑法第二百零一條第一項之偽造有價
    證券罪。被告於附表所示本票正面偽造「甲○○」署押之行
    為，構成證券之一部，為偽造有價證券之階段行為，而包括
    於偽造有價證券行為之內；又其持以借款（貸款）而行使偽
    造有價證券之低度行為，亦應為偽造有價證券之高度行為所
    吸收，均不另論罪。再按，意圖行使而偽造有價證券，其效
    用本係在求非法取得他人財物，是行使偽造有價證券之行為
    ，原即具有詐欺取財之本質，故倘行使偽造有價證券而使之
    交付者，即係該證券本身之價值，其詐欺取財仍屬行使偽造
    有價證券之行為，而無另論以詐欺罪名之餘地（最高法院43
    年臺非字第45號判例意旨參照）。即以本案情節而論，被告
    行使如附表所示偽造本票之目的，既在獲取相當於票面金額
    之項款，則其所得者，自係前揭偽造本票本身之價值，而毋
    庸另論其詐欺罪名。
  (二)按犯罪之情狀顯可憫恕，認科以最低度刑仍嫌過重者，得酌
    量減輕其刑。刑法第五十九條定有明文。而本條所謂之「情
    狀」，係指法官量刑時所應考量之各種情狀而言。在審酌個
    案時遇有情輕法重之情形下，裁判時本即得適用刑法第五十
    九條之規定，以酌量減輕其刑，此業經司法院大法官會議以
    釋字第263 號解釋闡釋在案；又適用刑法第五十九條酌量減
    輕其刑時，並不排除刑法第五十七條所列舉十款事由之審酌
    （最高法院70年5 月16日70年度第六次刑事庭長會議決議參
    照）。茲被告以自己名義發票暨以甲○○名義偽造如附表所
    示之本票1 紙，持向維駿公司申辦貸款而取得相當於票面金
    額之項款，所為固侵害他人財產法益，惟衡酌本案所涉之金
    額非鉅（130,000 元），亦未干擾金融、證券交易秩序，犯
    罪所生危害尚非至重，認宣告法定最低刑度之刑即有期徒刑
    三年，猶嫌過重，爰依職權適用刑法第五十九條而予減輕其
    刑。
  (三)本院審酌被告為圖順利向維駿公司申辦貸款（借款），俾其
    得恃以向宏馬汽車行購車代步之犯罪動機，兼以被告藉其父
    甲○○之名義偽造有價證券並持以行使之犯罪手法；併考量
    本案所涉金額非鉅（130,000 元），亦未干擾金融、證券交
    易秩序，犯罪所生危害尚非至重，暨被告生活狀況、品行、
    智識程度、坦承犯行而表悛悔之犯後態度等一切情狀，量處
    如主文所示之刑，以期相當。
  (四)被告前未曾因故意犯罪受有期徒刑以上刑之宣告，此有臺灣
    高等法院被告前案紀錄表在卷可參，本次僅因一時失慮，致
    罹刑典，犯後並已深表悔悟，經此科刑教訓，信當知所警惕
    ，而無再犯之虞，因認所受刑之宣告，以暫不執行為適當，
    爰依刑法第七十四條第一項第一款規定，宣告緩刑四年，用
    啟自新，以勵來茲。
  (五)末按刑罰法令關於沒收之規定，有採職權沒收主義與義務沒
    收主義。職權沒收，指法院就屬於被告所有，並供犯罪所用
    或因犯罪所得之物，仍得本於職權為斟酌沒收與否之宣告，
    例如刑法第三十八條第一項第二款、第三款、第三項前段等
    屬之。義務沒收，又可分為絕對義務沒收與相對義務沒收二
    者。前者指凡法條規定「不問屬於犯人與否，沒收之」者屬
    之，法院就此等之物，無審酌餘地，除已證明毀滅外，不問
    屬於犯人與否或有無查扣，均應沒收之，例如刑法第三十八
    條第一項第一款、第二百條、第二百零五條、第二百零九條
    、第二百十九條、第二百六十六條第二項、毒品危害防制條
    例第十八條第一項前段等屬之；後者，供犯罪所用或因犯罪
    所得，且以屬於被告所有者為限，始應予以沒收，例如毒品
    危害防制條例第十九條第一項前段、肅清煙毒條例第十三條
    第一項者是（最高法院89年度臺上字第5605號、93年度臺上
    字第2751號判決意旨參照）。茲被告以自己名義發票暨以甲
    ○○名義偽造如附表所示之本票1 紙，雖未據扣案，然亦無
    從證明業經毀損滅失，參諸前開說明，自仍應依刑法第二百
    零五條規定，就其中以「甲○○」名義簽發之偽造本票1 紙
    （包括「甲○○」署押2 枚），宣告沒收（即其沒收範圍，
    尚不包括被告以自己名義發票之部分）。
據上論斷，應依刑事訴訟法第二百九十九條第一項前段，刑法第
二百零一條第一項、第五十九條、第七十四條第一項第一款、第
二百零五條，刑法施行法第一條之一，判決如主文。
本案經檢察官丁○○到庭執行職務。
中    華    民    國    98    年    2     月    27    日
                  刑事第四庭審判長法  官  齊  潔
                                  法  官  何怡穎
                                  法  官  王慧惠
以上正本證明與原本無異。
如不服本判決應於收受送達後10日內向本院提出上訴書狀，並應
敘述具體理由；其未敘述上訴理由者，應於上訴期間屆滿後20日
內向本院補提理由書 (均須按他造當事人之人數附繕本)「切勿
逕送上級法院」。
中    華    民    國    98    年    2     月    27    日
                                  書記官  王一芳
附錄論罪法條：
刑法第201 條第1 項
意圖供行使之用，而偽造、變造公債票、公司股票或其他有價證
券者，處3 年以上10年以下有期徒刑，得併科3 千元以下罰金。
【附表】
┌───────┬──────┬───────┬─────┬────┬──┐
│ 發   票   日 │ 票 面 金 額│ 到   期   日 │ 發 票 人 │本票號碼│備考│
│              │ （新臺幣） │              │          │        │    │
├───────┼──────┼───────┼─────┼────┼──┤
│ 97年2 月12日 │  130,000 元│  未載到期日  │ 乙 ○ ○ │   無   │    │
│              │            │              │ 甲 ○ ○ │        │    │
└───────┴──────┴───────┴─────┴────┴──┘


司法院資訊處製作；財團法人民間司法改革基金會備份。
